【裁判字號】    92,易,214
【裁判日期】    920630
【裁判案由】    違反動產擔保交易法
【裁判全文】
臺灣高雄地方法院刑事判決                          九十二年度易字第二一四號
    公  訴  人  臺灣高雄地方法院檢察署檢察官
    被      告  丙○○
右列被告因違反動產擔保交易法案件，經檢察官提起公訴（九十一年度偵字第二六四
三八號），本院判決如左：
    主  文
丙○○無罪。
    理  由
一、公訴意旨略以：被告丙○○於民國九十一年四月二十三日，以動產擔保交易附條
    件買賣之方式，向丁○○○股份有限公司（下稱奇異公司）購買車牌號碼ＺＬ─
    九四四二號之自小汽車（下稱系爭汽車），為動產擔保交易之債務人。雙方約定
    總價金新台幣（下同）八十六萬六千七百九十二元（含利息），分四十八期給付
    ，每月一期，每月十九日付款，每期付款一萬七千九百五十四元，標的物存放地
    點為高雄市○○區○○路一○六號。在價金未付清之前，標的物所有權仍屬於告
    訴人所有，丙○○僅得依約占有使用，不得任意遷移或為其他處分。詎丙○○在
    取得標的物之後，於同年六月十九日起即拒不付款，尚積欠總額八十四萬三千八
    百三十八元，且意圖為自己不法之利益，於九十一年六月間起，將該標的物遷移
    ，致被害人追償無著而受有損害等情。因認被告涉犯動產擔保交易法第三十八條
    罪嫌。
二、按犯罪事實應依證據認定之，無證據不得推定其犯罪事實；又不能證明被告犯罪
    者，應諭知無罪之判決，刑事訴訟法第一百五十四條、第三百零一條第一項前段
    分別定有明文。再認定被告有罪之事實，應憑證據，如未能發現相當之證據，或
    證據不足以證明，自不能以推測或擬制之方法，以為裁判之基礎；且認定犯罪事
    實所憑之證據，其為訴訟上之證明，須達於通常一般人均不致有所懷疑，而得確
    信其為真實之程度者，始得據為有罪之認定，倘其證明尚未達到此一程度而有合
    理之懷疑存在時，尚難為有罪之認定基礎；苟積極證據不足以為不利於被告事實
    之認定，即應為有利於被告之認定，更不必有何有利之證據（最高法院三十年上
    字第八一六號、四十年臺上字第八六號、七十六年臺上字第四九八六號判例參照
    ）。另動產擔保交易法第三十八條規定之犯罪構成要件主體，固為動產擔保交易
    之債務人，惟債務人主觀上如無意圖不法利益，且無處分標的物之行為，自難負
    該條之刑責。
三、公訴意旨認被告涉犯上開罪嫌，無非係以被告為動產擔保交易之債務人，未如期
    繳納本息，且將系爭車輛遷移，致生損害於債權人，資為論罪依據。訊據被告堅
    決否認有何違反動產擔保交易法犯行，辯稱：伊未見過附條件買賣契約書，且未
    在該契約書上簽名，因父親乙○○不符合購車資格，才由伊出名購買，實際購車
    情形，並不清楚等語。經查：
  (一)被告於九十一年四月二十三日，出名以動產擔保交易附條件買賣之方式，向奇異
    奇異公司購買系爭汽車，雙方約定分期付款總額為八十六萬六千七百九十二元，
    分四十八期給付，每月一期，每期付款一萬七千九百五十四元，並於九十一年四
    月三十日經高雄市監理處登記在案，為動產擔保交易之債務人等情，有附條件買
    賣契約書、高雄市監理處動產擔保交易登記證明書、汽車牌照登記證為證（詳發
    查卷）。爰審酌：被告於附條件買賣契約書上簽名之事實，業據證人即奇異公
    司對保人建安（現已離職）於本院證述：附條件買賣契約書係先由被告父親乙○○、妹妹甲○○簽名（即連帶保證人），嗣再陪同汽車業務員至被告服務之公
  司，由被告親自在契約書上簽名，當時被告分別在契約書、本票及動保費收據上
    簽名，動保費收據是綠色等語綦詳（詳本院九十二年六月十六日審判筆錄）。
    又被告亦自承：系爭汽車係由父親乙○○購買，因不合資格，故用其名字購買，
    是乙○○要伊簽名，當時伊確實在綠色文件上簽名等語（詳前審判筆錄）。準此
    ，由於被告曾在綠色文件上簽名之事實，核與證人建安所述相符，並佐以被告
    既同意出名購買系爭汽車，且表示有人找其簽名，在附條件買賣契約書規範買賣
    雙方權利義務關係之考量下，證人建安為使買賣關係確定，既持文件交予被告
    簽名，豈有不要求被告於該契約書上簽名；及觀於契約書上『丙○○』簽名，其
    中『君』字之『尹』、『口』相連部分，核與九十二年五月八日警訊筆錄、本院
    訊問筆錄之被詢問人、受訊問人簽名欄內，『君』字之寫法相同，是被告辯稱：
    伊未於該契約書上簽名，且未見過證人建安等語，應與事實不符。從而，因被
    告於附條件買賣契約書上簽名，是被告為動產擔保交易債務人之事實，堪以認定
    。
  (二)另證人即被告父親乙○○於本院證陳：伊欲貸款買車，但不符合購車條件，因被
    告符合條件，故告知被告買車之事，但實際上系爭汽車係伊所購等語（詳本院九
    十二年六月十六日審判筆錄）。基於上開證詞，並參以被告並無自小客車駕照
    ，有汽車駕駛人查詢資料可參（詳公路監理連結作業網站，被告於臺北市監理處
    、高雄市監理處，臺北區監理所、高雄區監理所、新竹區監理所、臺中區監理所
    、嘉義區監理所，均查無汽車駕駛執照資料），因被告既無自小客車駕照，在無
    法駕駛自小客車下，其簽約購買系爭汽車，當非自行使用；及證人即被告妹妹
    甲○○亦於本院證述：伊於附條件買賣書上簽名（連帶保證人），係應父親乙○○之要求，當時乙○○陪同簽約人員至伊住處簽名等語（詳前審判筆錄），顯見
    證人乙○○實際參與契約磋商後，再要求證人甲○○簽名。從而，被告雖為動產
    擔保交易債務人，但純屬出名簽約，實際購車之人應為證人乙○○，被告辯稱：
    因父親乙○○不符合購車資格，才由伊出名購車等語，應可採信。
  (三)由於被告雖動產擔保交易債務人，但僅係出名，且無自小客車駕照，系爭汽車實
    際買受人、使用者，應為證人乙○○，業如前述。又證人乙○○復於本院證陳：
    伊見報紙刊登『貸款買車，免付頭期款』廣告後，乃與之接洽，對方表示買車不
  用付錢，尚可得十一萬餘元，但於一年繳納二十餘萬元後，始可取車，之後伊未
    取得十一萬餘元，且因無力繳納第二期以後車款，故系爭汽車並未交付，本件與
    被告無關等語（詳前審判筆錄），因告訴人已自承確有汽車詐騙集團存在（詳前
    審判筆錄第七頁），縱證人乙○○確與該集團勾結，並從中牟取利益，惟僅屬證
    人乙○○應否追究刑事責任，尚無法以被告、證人乙○○關係密切，即推認被告
    參與其中。從而，基於被告僅係單純出名，未使用系爭汽車，系爭汽車實際由證
    人乙○○處置，如證人乙○○所證屬實，因系爭汽車尚未交付，根本無從遷移、
    處分，並無動產擔保交易法第三十八條之適用；如證人乙○○所證虛偽，因系爭
    汽車實際由證人乙○○使用，亦無證據證明被告知悉遷移、處分情事，主觀並無
    不法意圖，揆諸首揭說明，亦與動產擔保交易法第三十八條構成要件有間。
  (四)綜上，被告應無動產擔保交易法第三十八條罪嫌。此外，復查無其他積極證據不
    資證明被告有上開犯行，不能證明被告犯罪，依法應為無罪判決之諭知。
據上論斷，應依刑事訴訟法第三百零一條第一項前段，判決如主文。
中      華      民      國      九十二      年      六    月    三十    日
                                  臺灣高雄地方法院刑事第一庭
                                      法  官  方  百  正
右正本證明與原本無異。
如不服本判決，應於判決送達後十日內，向本院提出上訴狀。
                                      書記官  張  金  蘭
中    華    民    國      九十二      年      六      月      三十      日


司法院資訊處製作；財團法人民間司法改革基金會備份。
